【裁判字號】    97,上訴,5901
【裁判日期】    980527
【裁判案由】    背信等
【裁判全文】
臺灣高等法院刑事判決                97年度上訴字第5901號
上  訴  人
即自訴人    丙○○
                      62號
            庚○○
                      12號
共同代理人  鄭世脩  律師
被      告  癸○○
選任辯護人  曹馨方  律師
被      告  戊○○
            壬○○
上列上訴人因偽造文書等案件，不服臺灣臺北地方法院96年度自
字第119號，中華民國97年9月25日第一審判決（起訴案號：臺灣
臺北地方法院檢察署），提起上訴，本院判決如下：
    主  文
上訴駁回。
    理  由
一、自訴意旨略以：
  (一)、自訴人丙○○、庚○○之父親許學忠於民國88年5月14日
      去世，依法應由其配偶許余火妹暨子女即案外人許應盛（
      已歿）、辛○○（同案被告，另結）及自訴人丙○○、庚○○平均繼承許學忠之全部遺產。因許應盛早於許學忠離
      世，其應繼分應由其子女即同案被告己○○、丁○○、乙○○、甲○○ (以上4位被告另結)代位繼承。自訴人2人
      就許學忠遺產繼承事宜，委託被告即許應盛之配偶癸○○
      及同案被告己○○找代書辦理，惟：
    1、88年7月某日被告癸○○及己○○指使代書即被告戊○○
       偽造自訴人2人及許余火妹之名義製作「遺產分割協議書
       」，略謂：「‧‧‧等八人為先父（祖父）許學忠之合
       法繼承人，先父（祖父）於民國88年5月14日逝世後所遺
       留之遺產，經立協議書人等協商結果，照左列方式分割
       成立：一、不動產部分：詳如後附登記清冊記載，如有
       其他漏列之不動產悉由己○○、辛○○平均繼承，絕無
       異議。二、動產部分：1.銀行存款新臺幣（下同）58,
       882元由許余火妹1人繼承。2.現金30萬元由許余火妹、
       乙○○、甲○○各繼承10萬元正。以上遺產分割係經立
       協議書人全體同意成立，‧‧‧特立遺產分割協議書，
       由各人收執壹份，並為辦理遺產繼承登記之用。」致自
       訴人不僅只持分共同繼承其中二筆土地外，所謂銀行存
       款及現金由許余火妹繼承云云，亦係子虛烏有之事。
    2、被告癸○○、戊○○、壬○○三人，於88年11月16日，
       明知未得自訴人2人之同意，竟偽造自訴人2人之名義，
       製作被繼承人許文助之「遺產分割協議書」，內容略謂
       「現金新台幣參仟元整由自訴人2人連同其餘許余火妹、
       乙○○、甲○○、許羅翠妹等六人平均繼承」，意圖為
       被告癸○○之子即第三人己○○、丁○○不法之所有，
       而將自訴人2人得以繼承許文助遺產中關於大量不動產之
       權利予以剝奪侵占，事後並行使偽造自訴人2人之「遺產
       分割協議書」至中壢地政事務所、淡水地政事務所，使
       公務員登載不實，達到侵占自訴人2人對於被繼承人許文
       助應繼分之權利。
  (二)、被告等人不僅侵害自訴人2人及許余火妹之繼承權，尚共
      犯刑法刑法第342條第1項背信罪、第335條侵占罪，及第
      210 條、第214條、第216條行使偽造文書罪之共犯。
二、按犯罪事實應依證據認定之，無證據不得認定犯罪事實；不
    能證明被告犯罪者，應諭知無罪之判決，刑事訴訟法第154
    條第2項、第301條第1項定有明文。而認定犯罪事實所憑之
    證據，雖不以直接證據為限，間接證據亦包括在內；然而無
    論直接或間接證據，其為訴訟上之證明，須於通常一般之人
    均不致有所懷疑，而得確信其為真實之程度者，始得據為有
    罪之認定，倘其證明尚未達到此一程度，而有合理之懷疑存
    在時，即應為有利於被告之認定，更不必有何有利之證據，
    最高法院30年上字第816號、76年台上字第4986號判例可資
    參考。次按檢察官就被告犯罪事實，應負舉證責任，並指出
    證明之方法，刑事訴訟法第161條第1項定有明文，亦即檢察
    官就被告之犯罪事實應負實質之舉證責任，以貫徹無罪推定
    原則，該檢察官應負實質舉證責任之規定係編列在本法第一
    編總則第十二章「證據」中，故於自訴程序之自訴人亦同有
    適用（最高法院91年度第4次刑事庭會議決議第11項參照）
    。
三、本件自訴人丙○○、庚○○指被告癸○○、戊○○、壬○○
    等人涉犯上開背信、侵占及偽造文書罪嫌，無非係以88年7
    月遺產分割協議書、88年11月16日遺產分割協議書、戶籍登
    記資料、中壢地政事務所繼承登記卷宗、淡水地政事務所登
    記卷宗及證人即被告戊○○、壬○○之證詞為憑。被告癸○○經合法傳喚未到庭，其辯護人為被告癸○○辯稱：自訴人
    等為辦理88年7月許學忠遺產分割登記，於88年7月19日親自
    申請一份印鑑證明，交給戊○○持之辦理許學忠遺產分割繼
    承登記案件。又於88年8月26日共同申請各「二份印鑑證明
    」，交給其母親許余火妹轉交壬○○，分別辦理許文助遺產
    分割繼承登記，顯然自訴人等自始知情辦理遺產分割登記之
    事等語。訊據被告戊○○、壬○○均堅決否認有何共犯侵占
    、背信及偽造文書犯行，被告戊○○辯稱：被繼承人許學忠
    之遺產分割繼承登記事宜，係自訴人等與其他繼承人約於88
    年7月間到伊事務所共同委任辦理，繼承條件係由繼承人自
    行協議並製作遺產分割協議書，自訴人等不可能未檢視遺產
    分割文件之內容即蓋章，且印章係自訴人等自行用印，伊未
    保留自訴人等之印章等語。被告壬○○則辯稱：伊接受辦理
    許文助遺產登記事件後，曾陸續詢問各房，條件是繼承人意
    思自己提出，伊於88年11月16日擬定「遺產分割協議書」及
    不動產登記清冊，四房由許余火妹、癸○○親自前來用印及
    交付印鑑證明書，是許余火妹持自訴人等之印鑑及印鑑證明
    前來用印等語資為辯解。
四、經查：
  (一)、被繼承人許學忠死亡後之不動產分割繼承登記情形，有桃
      園縣中壢地政事務所96年11月22日中地登字第0960011918
      號函檢附之中壢市○○段102-3地號計33筆土地繼承登記
      資料在卷可稽（函文見原審卷(一)第271頁，檢送資料外放
      ）；另被繼承人許文助死亡後之遺產繼承登記情形，則有
      臺北縣淡水地政事務所96年11月26日北縣淡地登字第0960
      013971號函檢附之淡水地政事務所89年淡地登字第121180
      號登記案件資料附卷可按（函文見原審卷(一)第272頁，檢
      送資料外放），而許學忠及許文助遺產登記事宜則分別係
      由被告戊○○、壬○○受託辦理等情，亦為自訴人等及被
      告所不爭執，上開事實，堪信為真。
  (二)、本件被繼承人許學忠之不動產遺產繼承分配登記，係依88
      年7月間之遺產分割協議書（協議書上僅載「88年7月」而
      未載日期）辦理，即繼承人即立協議書人許余火妹、辛○○、丙○○、庚○○、己○○、丁○○、乙○○、甲○○
      等八人協議，就不動產部分依協議書後附登記清冊記載辦
      理，其中就桃園縣中壢市○○段149-3地號土地由自訴人
      丙○○、庚○○各取得各2分之1，另同段第149-9地號土
      地則各取得3分之1，其餘土地則由其他繼承人即被告癸○○、辛○○、丁○○、己○○及案外人許余火妹分別取得
      ，該協議書並註記「如有其他漏列之不動產悉由己○○、
      辛○○平均繼承」，動產部分，協議書記載銀行存款59,
      882元由許余火妹一人繼承，現金30萬元由許余火妹、乙○○、甲○○各繼承10萬元等情，有88年7月遺產分割協
      議書（見原審卷(一)第8至11頁）及桃園縣中壢地政事務所
      函覆原審之許學忠遺產繼承登記資料在卷可稽。自訴人等
      於原審雖爭執該遺產分割協議書之真正，然上訴本院後，
      即不再爭執關於許學忠遺產分割協議書之真實性 (自訴人
      等雖因此聲明減縮此部分自訴事實，但仍對於此部分表明
      未為訴之撤回或上訴撤回)。又被告戊○○辦理許學忠之
      遺產分割登記時，所持之自訴人等之印鑑證明書係88年7
      月19日所申請，有自訴人2人名義之印鑑證明書在卷可證
      (見原審卷(三))，自訴人等復自承88年為了辦理遺產登記申
      請2次印鑑證明書等語 (見本院卷第149頁)，而被告壬○○辦理許文助遺產登記之自訴人等之印鑑證明書係88年8
      月26日 (見原審卷(三)、(四))，是自訴人等88年7月19日之印
      鑑證明書係其等所提出應堪認定。從而，自訴人等既未否
      認在許學忠之遺產分割協議書上用印，復親自至戶政事務
      所申請辦理印鑑證明書，則其對於許學忠之不動產繼承登
      記當無不知之理，足見本件88年7 月許學忠之遺產分割協
      議書當非虛偽，是自訴人等僅繼承許學忠桃園縣中壢市○○段149-3地號土地（各取得各2分之1）及同段第149-9地
      號土地（各取得3分之1）之遺產，實係經自訴人2人同意
      ，且與其他繼承人協議之結果，而上開協議書應屬真正，
      堪予認定。
  (三)、次查，許學忠之父許文助死亡後，所遺屬於許學忠應繼承
      財產之分配方式，則係依88年11月16日之遺產分割協議書
      辦理，由繼承人即立協議書人許應豪、許應墩、許應吉、
      子○○、許學慶、許學安、己○○、丁○○、乙○○、甲○○、辛○○、丙○○、庚○○、許羅翠妹、許應真、許
      應益、許余火妹等17人協議，就不動產部分依協議書後附
      登記清冊記載辦理，即就臺北縣三芝鄉○○○○段車埕小
      段235、237、239等地號多筆土地，係由許應豪、許應墩
      、許應吉、子○○、許學慶、許學安、己○○、丁○○、
      許應真、許應益等男性子嗣取得，現金部分依協議書記載
      ，現金3千元由許余火妹、乙○○、甲○○、丙○○、庚○○、許羅翠妹等六人平均取得繼承，本案不動產標的不
      繼承等情，亦有88年11月16日遺產分割協議書（見原審卷
      (一)第12至15頁）及臺北縣淡水地政事務所函覆原審之許文
      助遺產繼承登記資料在卷可考。自訴人等雖否認該遺產分
      割協議書內容之真正云云。惟有關壬○○辦理許文助遺產
      繼承情形，證人子○○證稱：許文助遺產登記事宜係伊找
      徐代書辦理，徐代書的太太就是被告壬○○... 許文助的
      不動產繼承比例當時只有說是按照比例分，辦理登記時，
      伊父親 (指許學忠)已經不在了，是由四個兄弟繼承父親
      的那一份，伊父親那一份，是由5兄弟平分遺產，伊父親
      輩的遺產繼承是由我三叔在聯絡辦理，許學忠的繼承人部
      分，伊有打電話跟癸○○聯絡，告訴她有三芝遺產要辦，
      有事情去找三叔許學安，... 後來都是三叔在聯絡等語（
      見原審卷(二)第46頁至第48頁），可知有關許學忠之繼承人
      代位繼承許文助遺產時，係由被告癸○○為代表辦理。而
      被告癸○○於原審供述：許文助的遺產部分，伊婆婆（指
      許余火妹）說自訴人2人已經分過財產，而公產只是持分
      而已，所以88年7月的遺產分割協議書中才記載漏列的不
      動產悉由己○○、辛○○平均繼承，婆婆曾將公產未辦理
      繼承之事告訴自訴人2人，寫協議書的時候，因丁○○人
      在國外，所以未列入，但後來婆婆又認為丁○○也有回國
      的可能，應該還是讓他分配，所以徵得己○○同意後，將
      丁○○一併列入辦理繼承登記等語（見本院卷(二)第149至
      151 頁）；又同案被告己○○亦於原審供稱：協議許學忠
      遺產時，即知尚有許文助公產存在，但因不知要辦理繼承
      到哪一代，... 原先是2房各有1名代表辦理繼承，所以公
      產部分大家都有同意由伊和辛○○繼承公產的部分，..
      後來因各房代表提出公產之繼承，且丁○○會回臺灣，也
      要輪值祭祖，所以才把丁○○也列入繼承，.. 伊全部交
      給我母親癸○○去辦理等語（見原審卷(二)第151至152頁）
      ，暨同案被告丁○○亦供述：簽第二份分割協議書時 (指
      繼承許文助部分)，伊曾問祖母，姑姑他們怎麼辦，祖母
      說第一次協議的時候 (指許學忠遺產部分)，即已講好日
      後不論有漏載多少不動產，都是由男丁繼承，所以姑姑才
      會提供印鑑證明書及印章給祖母，許文助的公產增加我為
      繼承人之一，此事 (指增列丁○○為許文助不動產繼承人
      之事)沒有無經過自訴人2人同意，也不需要，因為伊加入
      係針對己○○被分配的部分，所以也不用問過辛○○，因
      為對他並沒有任何的影響等語（見原審卷(二)第154至155頁
      ），許同案被告珍琳亦陳稱：從伊懂事以來，爺爺、奶奶
      及父、母親都有給我們一個觀念，男生要負責祭拜祖先，
      所以如果要繼承時，土地是由男性繼承，我尊重家裡的傳
      統，所以跟我妹妹甲○○就放棄土地，同意土地由男性繼
      承等語（見原審卷(一)第216頁反面），核被告癸○○、己○○、丁○○上開所供互核相符，自堪採信。是被繼承人
      許文助所遺留之土地係渠等家族之公同共有財產，並係為
      祭拜祖先，所以均由男性繼承人為登記名義人已堪認定。
  (四)、再查，有關88年11月16日許文助之遺產分割協議書係由被
      告壬○○辦理，自訴人等主張被告戊○○為共犯之依據，
      係指被告戊○○將88年7月於辦理許學忠遺產登記時，盜
      用自訴人等交付之印章在許文助之遺產分割協議書上云云
      。惟此為被告戊○○、壬○○一致否認在卷，證人即共同
      被告戊○○並證述：印章用印完畢後即交還自訴人等，自
      訴人等亦未交付備份之印鑑證明書等語（見本院卷第183
      頁背面)，證人即被告壬○○證稱：自訴人等印鑑證明書
      是許余火妹交付等語，此與被告丁○○前所證自訴人等將
      印鑑證明書交予許余火妹辦理遺產登記一節相符；再按以
      自訴人2人曾於88年8月26日共同親自前往戶政事務所申請
      各「二份印鑑證明」，用於辦理88年11月16日許文助之遺
      產分割登記，有台北縣淡水地政事務所檢送之許文助遺產
      繼承登記案件資料 (僅限台北縣三芝地區之土地)，所附
      之自訴人2人印鑑證明書可憑 (見原審卷(四))，復為自訴人
      等供陳：該印鑑證明係伊等親自去聲請等語（見本院卷第
      149頁)，是就許文助遺產辦理遺產繼承登記，自訴人等之
      印鑑證明書既係自訴人等親自聲請並將印章交由許余火妹
      代為辦理，則自訴人等否認知情參與分割協議，並指稱曾
      將印章提供予被告戊○○，數日後取回，另未曾提供印章
      予被告壬○○，並未曾簽署許文助之遺產分割協議書，協
      議書係遭偽造云云，當非事實，自不足採。
五、綜上，本件許文助之不動產遺產悉由男性子嗣繼承，亦係案
    外人許余火妹基於許家傳統慣例，徵得自訴人2人同意後，
    由許余火妹委託被告壬○○依88年11月16日之遺產分割協議
    書內容而為辦理，是本件被告癸○○、戊○○、壬○○並無
    何等背信、侵占、偽造文書犯行可言，自訴人等遽指渠等犯
    罪，即非可採；本件自訴人等無法舉證證明被告等人確有自
    訴意旨所指之背信、侵占及偽造文書犯行；此外，復查無其
    他積極證據，足資證明被告等確有自訴人2人所指上開犯行
    ，本件既不能證明被告犯罪，原審為被告3人均為無罪之諭
    知，即無不合。自訴人等仍執前詞上訴，請求改判，為無理
    由，已如前述，應予駁回。
六、被告癸○○經本院合法傳喚，無正當理由不到庭，爰依刑事
    訴訟法第306條規定，不待其陳述逕行判決。
據上論斷，應依刑事訴訟法第368條、第306條，判決如主文。
中    華    民    國    98    年    5     月    27    日
            刑事第二十二庭審判長法  官  何菁莪
                                法  官  李麗珠
                                法  官  洪于智
以上正本證明與原本無異。
如不服本判決，應於收受送達後10日內向本院提出上訴書狀，其
未敘述上訴之理由者並得於提起上訴後10日內向本院補提理由書
（均須按他造當事人之人數附繕本）「切勿逕送上級法院」。
                                書記官  強梅芳
中    華    民    國    98    年    5     月    27    日


司法院資訊處製作；財團法人民間司法改革基金會備份。
